臺灣臺北地方法院民事判決　八十九年度重訴字第一八五三號
　　原　　　告　　甲○○
　　被　　　告　　乙○○
右當事人間塗銷所有權移轉登記事件，本院判決如左：
    主      文
原告之訴駁回。
訴訟費用由原告負擔。
    事      實
甲、原告方面：
壹、聲明：。
一、被告應將八十八年十一月二十二日以分割繼承為原因，就附表所示土地所為之有
    權移轉登記，予以塗銷。
二、訴訟費用由被告負擔。
貳、陳述：
一、原告養父陳木火生前與妻陳林柳葉育有二女即林陳秀琴及甲○○（即原告）二人
    。詎因膝下無子，乃將林陳秀琴所生之子偽報陳木火、陳林柳葉之親生子，擾亂
    昭穆違背倫常，有陳木火亡故之訃聞可證，且為親友所共知，並經傳訊證人即陳
    木火之胞弟陳添財、胞妹林秀美證稱被告乙○○確係陳木火之孫，而非其子等情
    屬實。雖被告辯稱原證二陳木火亡故之訃聞上，有關其身分之記載乃屬錯誤，不
    得憑為認定其身分之證據云云。惟查訃聞乃通知親友周知之重要文書，其內容是
    否正確、妥適喪家當極為重視，惟恐有任何疏失致貽笑親友。且衡情果有錯誤，
    親友收到訃聞後，必迅速告知，俾其更正。然查前開訃聞除於本文內載明「未亡
    人林柳葉率孝孫德祥等隨侍在側」之旨，且於親屬欄列載「孝孫乙○○」，並將
    乙○○之妻周立佳載為「孝孫媳」、乙○○之子冠廷、冠宇載為「孝曾孫」，足
    證被告確係陳木火之孫而非其子之事實，為親族友人間所共知，並為被告所自承
    。苟該內容出於錯誤，被告及親族焉有不立即發現而於發出前予以更正之可能，
    而發出後親友亦當立即告知囑其更正補救。足證被告所辯，要與事實不符，洵不
    足採。況以現代醫學及生代學之能力，以去氧核醣核酸比對確定親子血緣，已極
    為便利且高度正確性，苟被告確係陳木火之子而與訴外人林陳秀琴之夫林錦銘無
    血緣關係，實可接受與林錦銘或林錦銘之子林德良進行去氧核醣核酸比對鑑定。
    然被告拒絕此極簡便且正確性高之方法，徒以空言辯稱其為陳木火之子，尤足徵
    其所辯與事實不符，不足採信。
二、原告養父陳木火於八十七年七月九日死亡，遺有附表所示之土地等遺產，依首開
    民法規定，自應由其配偶陳林柳葉、女林陳秀琴、甲○○（即原告）共同繼承。
    被告既為林陳秀琴之子、陳木火之孫，依法本無繼承權，乃其竟僭以陳木火之子
    身分，於八十八年十一月八日以分割繼承為由，向台北市古亭地政事務所申請辦
    理繼承登記，並於同年月二十二日經該地政事務所將附表所示土地悉予移轉登記
    為被告乙○○所有。被告既非陳木火之子，依法不得繼承陳木火之遺產。是系爭
    以分割繼承為由所為所有權移轉登記，既屬無效，自應予以塗銷。
三、被告雖另辯稱，原告與被告及訴外人即陳木火之其他繼承人陳林柳葉、林陳秀琴
    立有遺產分割協議書，同意由被告單獨繼承系爭不動產，而原告僅繼承現金新台
    幣（下同）貳佰萬元，自不得事後反悔，否認分割之效力云云。惟查前開所謂遺
    產分割協議書原告並不知其內容，尤未同意簽訂。該「分割協議書」上所蓋原告
    之印文，乃被告所盜蓋，自不得僅憑該印文遽認原告同意該分割協議之內。蓋陳
    木火之遺產市價高達數億元，苟原告同意僅繼承其中部分現金貳佰萬元，因影響
    權利至鉅，有利害關係之各方理當極為慎重，衡情當由各該當事人親筆簽名再加
    蓋印章，藉免日後發生紛爭，其理至明。且原告並非不識字或不能親自簽名，殊
    不可能任由當代書王吳謙代為簽名始加蓋印章之可能。參以八十八年十一月五日
    領取陳木火在華信商業銀行店分行之存款時，均由被告乙○○經手辦理，此可由
    付款指示悉由被告指定（見該銀行八九店作字第○○○五八號函附件），原告僅
    在旁等候，不知有該分割協議書，自不得僅憑原告當日偕同領款，遽指原告同意
    該協議內容自明。況被告早於八十七年九月七日申報遺稅產稅，八十八年四月二
    十七日以被告及訴外人陳林柳葉為全體繼承人名義，申請以繼承土地抵繳遺產稅
    ，經核准後，並以渠二人為繼承人製作內容不實之繼承系統表，由訴外人王吳謙
    代書辦理繼承登記及所有權移轉登記。苟被告果無藉機以不法手段取得陳木火之
    遺產，於申報遺產稅，並由全體繼承人辦理登記，其理至明。又苟原告確實同意
    僅繼承遺產中之部分現金貳佰萬元，自可於辦理繼承登記時簽立書面，甚或於繼
    承開始時二個月內拋棄繼承。被告殊不必先行製作內容不實之繼承系統表，提供
    不完整之戶籍謄本，隱瞞原告有繼承權之事實，先行辦理以繼承土地抵繳遺產稅
    及繼承登記、所有權移轉登記，而於事後始訂立「分割協議」。綜上以觀，系爭
    遺產分割協議書乃被告盜蓋原告印章所製作，並無拘束原告之效力，至為灼然。
四、查被告並非陳木火之繼承人，本不得以繼承取得所有權，已如前所述，是系爭繼
    承登記乃自始、絕對無效，不因當事人之約定而有效，不容置疑。縱繼承人陳林
    柳葉、林陳秀琴同意由被告繼承，亦不能使系爭登記生效，其理至明。況系爭不
    動產既系陳木火之遺產，依民法第一千一百四十八條之規定，於繼承開始時起，
    由繼承人承受其權利義務，而於辦竣繼承登記前不得處分（民法第七百五十九條
    參照）。姑不論遺產分割協議是否有效，被告仍須待繼承人辦竣繼承登記後，始
    能請求辦理移轉登記，殆不可能以約定之方式使被告成為繼承而以繼承登記之方
    式取得所有權。又系爭陳木火立有遺囑及其內容，原告本毫無所悉。然細繹該遺
    囑之內容，並未指明被告為陳木火之子，且其內所述分得遺產之人，並不限於有
    繼承權之人，自不得僅憑被告列名其中，遽認被告係陳木火之子而為合法繼承人
    ，尤不因而使系爭無效之繼承登記發生效力。
五、被告另辯稱依民事訴訟法第五百九十條之規定，原告於陳木火死亡逾六個月後既
    不得提起否認子女之訴，自不得提起本件訴訟。惟按民法第一千零六十三條所規
    定推定為婚生子女者，乃以「妻之受胎，係在婚姻關係中者」為限。茍妻並未受
    胎，子女本無婚生推定之適用，無待乎提起否認子女之訴確定其身分，否則妻並
    未受胎，而夫妻故以他人子女謊報為親生子女者，皆得引用婚生推定之規定，遂
    其目的，殊非民法第一千零六十三條婚生推定規定之立法目的，其理至明。被告
    上開所辯，顯無理由。
六、次按「遺囑，自遺囑人死亡時，發生效力。」民法第一千一百九十九條定有明文
    。則被告於辦理陳木火遺產稅申報，申請以遺產實物扺繳遺產稅，所有權移轉登
    記（扺繳遺產稅），及嗣後辦理繼承登記時，均應提出陳木火之遺囑辦理相關手
    續。乃前開申請及登記手續，均非依規定辦理自屬無效。且按民法第一千二百十
    六條規定「繼承人於遺囑執行執行職務中，不得處分與遺囑有關之遺產，並不得
    妨礙其職務之執行。」查系爭不動產既經載明於陳木火之遺囑，依上開規定，繼
    承人自不得處分，苟有違反，不生效力。而遺產分割繼承，性質屬物權行為，既
    在法律限制之例，自不得為之。從而系爭以「分割繼承」所為之登記有無效之原
    因，應予塗銷。
、證據：聲請訊問證人陳添財、林秀美，另請求被告與林錦銘作ＤＮＡ鑑定，並提
    出訃聞、土地登記謄本申請書、土地登記謄本、財政部台北市國稅局函繼承系統
    表、土地登記申請書暨附件等件（均影本）為證。
乙、被告方面：
壹、聲明：駁回原告之訴。
貳、陳述：
一、查原告起訴主張：伊養父陳木火與養母陳林柳葉僅育有二女即陳秀琴及原告二人
    ，因伊養父陳木火膝下無子，故將陳林秀琴所生之子即被告偽報為其子，依民法
    第一千一百三十八條及一千一百三十九條之規定，被告依法不得繼承陳木火之遺
    產，故如原告附表所示之土地（下稱系爭土地）以分割繼承為由所為之所有權移
    轉登記，即屬無效，故提起本件訴訟訴請塗銷登記等語云云。惟查：
（一）查被告係陳木火與陳林柳葉之子，觀諸被告戶籍登記上父母欄即為陳木火及陳
      林柳葉至明。被告為被繼承人陳木火之子，該事實直至被告之父陳木火（即原
      告養父）死亡前，陳木火本人均未曾否認。再被告自出生（民國五十二年出生
      ）至被告與陳木火死亡（八十七年七月九日），該三十多年期間業經無數次戶
      政機關之戶口校對與查訪，原告之父陳木火、原告之母陳林柳葉、胞姊陳林秀
      琴，甚至原告從未有人有戶籍記載不實之表示或更正之要求，足見被告為陳木
      火之子是為事實甚明。況倘被告並非陳木火之子，原告自始既已知悉，知該不
      實或錯誤之戶籍登記，日後勢必害及將來伊對原養父陳木火所有財產（包括系
      爭土地）之繼承權，原告竟不於陳木火在世時要求辦理更正，甚至提起訴訟，
      反遲至被繼承人陳木火過世後，始提起本件訴訟，誑稱被告非陳木火之子，被
      告對陳木火之財產無繼承權之謂，是原告提起本件訴訟之動機實屬可疑。
（二）對被繼承人林木火所遺之所有財產（包括系爭土地），同為繼承人之原告、被
      告及其他合法繼承人係經由協議分割，當時並簽立書面遺產分割協議書，觀諸
      遺產分割協議書，繼承人分別有被告、訴外人陳林秀琴、訴外人陳林柳葉以及
      原告，且係由各繼承人協議分配，並經確認無誤，復加蓋有各繼承人之印鑑章
      。原告對於被告為陳木火之子而得為繼承陳木火之財產（包括系爭土地）一事
      ，於簽立該遺產分割協議書時，完全知悉也無爭執或反見，且自行提供伊印鑑
      證明而為分割繼承相關登記程序之辦理，倘被告真如原告所聲稱無繼承權，協
      議分割當時，原告豈會對被告無繼承權卻得以繼承系爭土地，全然接受毫無反
      對之意思表示，反而欣於簽立遺產分割協議書，復完全配合辦理分割繼承之相
      關事宜? 況按遺產分割協議書之約定，被繼承人陳木火之遺產其中伊於華信商
      業銀行帳號內二百萬元係歸原告所有，原告均已親自前往領取無誤，準此以觀
      ，原告顯然對中之繼承人及遺產分割結果，知其為真實且予信服，申言之，原
      告對被告確係陳木火之子而故為繼承系爭土地一事，從未有相反之主張，原告
      提起本件訴訟，聲稱被告對系爭土地無繼承權，實屬無據。
（三）綜上所陳，被告之父即原告之養父對於被告乙○○為其子，從未否認，且自被
      告出生至今，被告戶籍登記父母欄即為父：陳木火，母：陳林柳葉，是被告確
      係陳木火遺產之合法繼承人要無疑義。倘真如原告所稱被告並非陳木火之子，
      原告今日均知有害及繼承權故而提起本件訴訟，伊於被告登記為陳木火之子三
      十多年期間，竟從未要求更正或提起訴訟，亦與常情相違背。末查，原告於簽
      立「遺產分割協議書」時對於繼承人之身份 (包括被告為陳木火之子而故為繼
      承) 及遺產分配內容既未否認也無拒絕簽立之情事，且原告確實業已親自自被
      繼承人陳木火之華信商業銀行帳號領取分得之遺產無誤，益見被告確系爭土地
      之合法繼承人，並無原告所指之情事，職是原告之請求，實無理由。
二、查本件被告確為陳林柳葉與陳木火之子，為陳木火之合法繼承人：
（一）訴外人陳林柳葉於生被告乙○○之前，曾有多次流產或夭折，嗣總算於中年喜
      獲麟兒，為讓被告乙○○得以順利成長，為免遭天妒，依照台灣傳統習俗故意
      不將生兒子一事宣揚，曾有鄰居或親威向陳林柳葉詢以乙○○是否其孫子，其
      常笑而不語，未多作解釋，因而自早年起即有謠言傳乙○○為陳林柳葉之孫，
      而陳林柳葉並未予以澄清，以致有此誤會，復以乙○○小時候對於長輩之稱謂
      偶有錯誤，亦未遭陳林柳葉強迫更改，故其於此環境中，難免會發生稱謂上混
      淆之情事，其年幼時故曾誤稱呼陳添財為叔公，有時則正確稱呼叔叔，外人不
      察內情，始生誤解。
（二）原告聲請傳訊之證人陳添財並未與陳木火及陳林柳葉同住，自難以知悉陳林柳
      葉生產之事。證人陳添財曾於九十年三月二十七日到庭作證，當被告訴訟代理
      人：「請求訊問證人陳添財，是否知道乙○○是何人生的？是否有在訃文上？
      請指出。」；證人陳添財：「乙○○的母親是ＨＩＳＡ，姓林。（證人無法指
      出乙○○之母親）」；法官：「如何得知乙○○是陳木火的孫子？」證人陳添
      財：「因為他常常到我家，因為他叫我叔公，陳木火的戶籍是設在我家福興路
      一二○號，乙○○沒有在我的戶口。我沒有聽說過乙○○登記成陳木火的兒子
      。陳木火並沒有跟我住在一起。乙○○出生時，我並不知道。」法官：「乙○
      ○的父親是誰？（請指出）」證人陳添財（無法指出乙○○之父親）。由證人
      陳添財上開證詞可知，證人陳添財並未與陳木火、陳林柳葉同住在一起，故其
      無法知悉被告乙○○何時出生，自無法知悉被告乙○○係陳木火之子乙事，因
      此證人所得知顯係道聽途說之傳聞資訊，自無法採信。另證人林秀美於前揭事
      件同日庭訊時，被告訴訟代理人：「請求訊問證人，有無與乙○○住在一起？
      有無看到乙○○出生？」證人林秀美：「沒有，也沒有看見乙○○出生，那是
      不可能。．．．」。經查林秀美本姓陳係陳木火之妹，其出嫁後改同夫姓林，
      而其於乙○○出生前即已出嫁，又未與陳木火、陳林柳葉同住一起，自無法知
      悉乙○○於何時為何人所生，其稱乙○○非陳木火與陳林柳葉之子，恐係因早
      年陳林柳葉因顧忌民間習俗及命理之說，怕張揚乙○○為其子而難以帶大，而
      於他人誤會乙○○為其孫時未予澄清說明所遺留下之謠言後果，然證人林秀美
      既證稱並未目睹乙○○之出生過程，其供述乙○○非陳林柳葉之親生子，顯係
      臆測之詞或係聽由他人所供述之傳聞資訊，殊難採信。
（三）復查，陳木火之母陳許幼於四十六歲始產下陳木火之胞妹林秀美，而陳林柳葉
      歷經數次流產夭折始於四十歲生得兒子乙○○，自然倍感珍惜，深恐無法帶大
      ，見長女林陳秀琴生下之長孫林德良健壯平安，遂聽由算命仙建議取名德祥，
      以瞞天過海方式希望此子能像孫子一樣平安健康成長。又陳木火家族並無祖譜
      ，此由陳木火之胞弟名為陳添財而非陳木什麼可以得見，再由陳木火之妹名「
      秀」美（陳秀美嗣改夫姓為林秀美），而其長女則取名「秀」琴，亦足證陳木
      火及陳林柳葉並未刻意區分輩份排行為子取名。
（四）本件原告提出之訃文係屬私文書，任何人皆可自行印製，並無形式證據力，因
      本案被告身為獨子，於陳木火喪事辦理期間十分傷心與忙碌，又事隔二年餘，
      對於訃文之印製內容並無確切之印象，原告所提出之訃文形式上是否為真實，
      因訃文於陳木火喪事辦理完畢後並未留存，被告因而無從比對判斷其是否由被
      告家屬所發放，故其形式真實性實值懷疑。
（五）被告乙○○於八十年七月一日與周立佳結婚時，主婚人即其父陳木火，介紹人
      為告訴人甲○○，此有結婚證書可資為證。因此，乙○○確屬陳木火與陳林柳
      葉之子無誤，故於乙○○結婚時，主婚人當然為其父親陳木火。
（六）被告戶籍登記上父母欄即為陳木火及陳林柳葉至明，且乙○○自出生後即與陳
      木火及陳林柳葉同住，此有戶籍謄本記載：乙○○原住本區○○里○○鄰○○
      街三十五號陳林柳葉戶內，六十七年七月二十五日住變，七十五年一月十六日
      住變景慶里十三鄰溪口街三五號陳林柳葉戶內，足資證明乙○○確為陳林柳葉
      之親生且自出生至今皆與其母共同生活；再者，被告為被繼承人陳木火之子，
      該事實直至被告之父陳木火（即告訴人養父）死亡前，陳木火本人均未曾否認
      ，今原告竟空言妄加否認，豈與情理有合？第者，被告自出生（五十二年出生
      ）至被告之父陳木火死亡（八十七年七月九日），該三十多年期間業經無數次
      戶政機關之戶口校對與查訪，被告之父陳木火、被告之母陳林柳葉、胞姊陳林
      秀琴，甚至原告從未有人就上開事實提出戶籍記載不實之表示或更正之要求，
      足見被告為陳木火之子是為事實臻明。
三、本件係爭遺產分割協議書確經原告同意，其並提供印鑑證明、戶籍謄本而用印鑑
    蓋章且持該協議書向華信商業銀行新店分行領取繼承現金二百萬元完畢，不容其
    事後反悔前議：查原告對於陳木火所遺之所有財產，與所有繼承人協議分割後，
    業經簽立書面遺產分割協議書，復自行提供伊印鑑證明而為分割繼承相關登記程
    序之辦理，且按上開「遺產分割協議書」之內容，前往華信商業銀行新店分行領
    取被繼承人即陳木火於華信商業銀行新店分行帳號00-000-0000000
    -0內之存款無誤，適足見原告對於被告為陳木火之子，故得繼承陳木火之財產
    ，自始至末原告從未有所懷疑或反對之意思表示，否則原告豈會甘於簽立「遺產
    分割協議書」，復自行前往華信商業銀行新店分行按其分配金額全數提領，從而
    上開情事實足證本件原告所用印之遺產分割協議書，確係出於其本意無誤。
四、原告依法不得提起否認子女之訴，其指稱被告非陳木火之子云云，洵屬無據：
（一）按民法第一千零六十三條規定，妻之受胎，係在婚姻關係存續中者，推定其所
      生子女為婚生子女。前項推定，如夫妻之一方能證明妻非自夫受胎者，得提起
      否認之訴。但應於知悉子女出生之日起，一年內為之。是以，妻之受胎，係在
      婚姻關係存續中者，夫縱在受胎期間內未與妻同居，妻所生子女依民法第一千
      零六十三條第一項規定，亦推定為夫之婚生子女，在夫妻之一方依同條第二項
      規定提起否認之訴，得有勝訴之確定判決以前，無論何人皆不得為反對主張，
      最高法院七十五年台上字第二○七一號、八十六年度台上字第一九○八號判例
      、八十五年度台上字第二三八五號裁判足資參照。
（二）按民事訴訟法第五九○條第一項規定：否認子女之訴，夫妻之一方於法定起訴
      期間內或期間開始前死亡者，繼承權被侵害之人得提起之，第二項規定：依前
      項規定起訴者，應自被繼承人死亡時起，於六個月內為之。最高法院八十八年
      度台上字第二三一八號裁判亦認：「本件上訴人在戶籍資料上雖登載為巳故趙
      清發、趙陳香梅夫婦之女，事實上係訴外人陳○○、陳許○○所生，與趙清發
      夫婦間並無親子關係存在。茲趙清發夫婦已死亡，被上訴人主張為繼承人，對
      於伊得以趙清發夫婦胞妹身份繼承之私法上地位即有侵害之危險，自有訴請確
      認被上訴人與趙清發夫婦間親子關係不存在之必要等情。．．．按確認親子（
      女）關係不存在之訴，即屬否認子女之訴，而否認子女之訴，依民法第一千○
      六十三條第一項及民事訴訟法第五百九十條第一項之規定，惟夫妻之一方或繼
      承權被侵害之人得提起之，後者並附有以夫妻之一方於法定起訴期間內或期間
      開始前死亡為要件。本件趙清發、趙陳香梅既分別於八十三年及八十二年死亡
      ，均逾民法第一千○六十三條第二項所定一年之除斥期間，上訴人尤不得提起
      本件否認子女之訴。原審為上訴人敗訴之判決，經核於法洵無違誤。末查上訴
      理由雖援引本院八十六年度台上字第一九○八號判決，主張：因認領而發生婚
      生子女之效力，須被認領人與認領人間具有真實之血緣關係，否則其認領為無
      效，而認領無效之訴權，不因除斥期間之經過而消滅云云，惟本案被上訴人自
      出生即登記為趙清發、趙陳香梅之女，並無經過認領之情形，自與上開判決意
      旨不同，要無援用之餘地。」而本件被告乙○○之母陳林柳葉業已於九十年二
      月十二日於鈞院地檢署庭訊時，證實被告乙○○確係其與陳木火所親生之子無
      誤。參之前揭裁判要旨，原告既非係有權否認婚生子女之人，縱其自命為繼承
      權被侵害之人，依民事訴訟法第五九○條第一、二項規定，其亦須符合附有夫
      妻之一方於法定起訴期間內或期間開始前死亡者始得提起否認子女之訴（本件
      陳木火已逾否認子女除斥期間未提出訴訟，因而原告上開要件巳不符）及依前
      項規定起訴者，亦應自被繼承人死亡時起，於六個月內為之之法定要件，然而
      本件被告之父陳木木業於八十七年七月九日過世，而原告遲至繼承程序辦理且
      分配完畢後，事隔二年餘始於八十九年九月二十八日提出本件起訴，從而其民
      事起訴因不符上開要件，且巳逾除斥期間實屬無理由。
五、退萬步言，本件被告縱令非陳木火之子（假設語氣），原告之請求亦屬無理：本
    件原告於繼承二年餘後，竟因有心人士煽動，而反悔前議，因其自幼曾聞有傳言
    乙○○可能非陳木火與陳林柳葉之子，遂以此理由提出訴訟，意圖爭奪陳家祖產
    。然其未察有上開民法第一○六三條及民事訴訟法第五九條第一、二項規定，其
    意圖否認乙○○為陳木火與陳林柳葉之婚生子而以此為由提出乙○○繼承所得之
    陳木火土地屬無效，而依民法第七六七條提出塗銷系爭土地所有權之訴訟，姑不
    論其所提出之民事訴訟中欲否認乙○○為陳木火之婚生子為法律上不能，事實上
    ，其所不察者為：乙○○固係以陳木火之子而繼承遺產，惟乙○○之所以繼承陳
    木火之全部不動產之法律上理由，係因甲○○及其他繼承人所蓋印鑑同意之遺產
    分割協議書效力所致，因此，如上開遺產分割協議書之協議人未受有詐欺或脅迫
    而於發見一年內撤銷意思表示，亦未能舉證上開印鑑係遭他人盜蓋而無效，因無
    論其印鑑證明、戶籍謄本皆由其自身申請，沒有理由將印鑑交付他人保管而遭人
    盜蓋，則本件繼承分割之方式，即係依全體繼承人同意所立之遺產分配協議書而
    辦理之並發生效力。易言之，依民法第一一四八條規定，繼承人自繼承開始時，
    除本法另有規定外，承受被繼承人財產上之一切權利、義務。因之，原告甲○○
    與陳林柳葉、林陳秀琴（及乙○○）自陳木火死亡時，即承受被繼承人財產上之
    一切權利，依法享有對該繼承所得之財產之處分權，縱令被告乙○○非陳木火之
    子，且此項事實為原告所明知（原告宣稱此項事實為親友所皆知云云），惟其於
    繼承開始後簽立上開遺產分割協議書，亦巳發生處分其繼承所得遺產權利之效力
    ，亦即，本件被告之所以辦理繼承系爭土地，乃係依照其他繼承人（含原告）所
    同意之遺產分割協議書而辦理繼承登記，因之，本件既係經有權處分人之處分而
    辦理登記，即無原告指稱無效登記應予塗銷之情事。
六、有關乙○○確為陳木火及陳林柳葉之子，此觀諸其自出生至今之戶籍登記至明，
    且其確由其父母扶養成人，目前亦與陳林柳葉同住，孝養母親，克盡為人子之責
    ，反觀告訴人出嫁在外，未曾奉養父母，僅思圖反悔分產協議，意謀陳家產業，
    實不足取。按乙○○出生時，係由產婆至陳林柳葉住處接生，當時僅有陳木火在
    場，而今產婆早巳作古，陳木火亦已亡故，因之並無人證得以證明乙○○之出生
    經過，反面推知，本案亦無人證得以證明乙○○非陳林柳葉所親生，此由原告所
    委請之證人陳添財及林秀美於鈞院皆證述不知或未親見乙○○出生，即知證人所
    言皆屬傳聞證據，不足為採。
七、查被告陳木火生前曾立有代筆遺囑，交待其身後遺產分配事宜，其中有關其名下
    不動產部份歸乙○○取得所有，另其所遺留現金於扣除一切費用（含稅金）後，
    分歸陳林柳葉、林陳秀琴、乙○○、陳冠廷及陳冠宇五人平均取得所有。但應由
    現金中提出伍拾萬元分給甲○○。由陳木火之代筆遺囑可知，該遺囑已載明不動
    產部份由其獨子乙○○繼承，因之，於陳木火身故後，由陳林柳葉參考上開代筆
    遺囑與林陳秀琴、甲○○及乙○○協議僅由此等四位法定繼承人繼承財產，未另
    行分配予陳冠廷及陳冠宇，上開協議亦係經由陳冠廷及陳冠宇之法定代理人即被
    告乙○○同意，另原本陳木火於上開遺囑中指定給予甲○○五十萬元，甲○○亦
    十分明白且早已知悉，此乃因陳木火生前即有意交付五十萬元予甲○○希望其將
    來拋棄繼承不要與其親生子女及配偶分家產，當時甲○○即明白向陳木火表示感
    激其養育之恩，將來絕不會要求分家產，亦不收取五十萬元現金，於是陳木火始
    於代筆遺囑指明分配五十萬元予甲○○。嗣陳木火過世後，陳林柳葉有感甲○○
    向來乖巧，乃提議提高分配予伊二百萬元，經全體繼承人同意後，由陳林柳葉委
    託代書代為製作遺產分割協議書，嗣由各繼承人分別於遺產分割協議書上蓋用印
    鑑章，且提供印鑑證明及戶籍謄本，順利辦理遺產繼承程序。
八、查辦理遺產繼承，須先申報遺產稅，嗣繳清遺產稅並取得國稅局所核發遺產證明
    稅繳清證明，始得辦理繼承登記。而按土地法第七十三條第二項規定：「前項聲
    請，．．．其係繼承登記者，得自繼承之日起，六個月內為之。聲請逾期者，每
    逾一個月得處應納登記費額一倍之罰鍰。但最高不得超過二十倍。」又按遺產及
    贈與稅法施行細則第二十二條第一項規定：「遺產稅納稅義務人為二人以上時，
    應由其全體會同申報。但納稅義務人一人出面申報者，視同全體已申報。」參之
    證人王吳謙證稱：被繼承人陳木火於八十七年七月九日死亡，因被繼承人遺有甚
    多財產，清理起來，需費很多時日，且原告甲○○之戶籍上並未有養父母之註記
    ，還須向戶政機關申請更正，又勢必拖延一些時間，為節省時間起見，以免超過
    土地法第七十三條第二項「前項聲請，．．．其係繼承登記者，得自繼承開始之
    日起，六個月為之。聲請逾期者，每逾一個月得處應納登記費額一倍之罰鍰。但
    最高不得超過二十倍之規定，而遭到罰鍰，所以為便宜行事，當時就以身邊兩人
    （即乙○○及陳林柳葉），依遺產及贈與稅法施行細則第二十二條「遺產稅納稅
    義務人為二人以上時，應由其全體會同申報，．．．。但納稅義務人一人出面申
    報者，視同全體巳申報。」向國稅局申報遺產稅，然後再依據國稅局所核發之遺
    產稅款，申請實物抵繳，俟國稅局同意抵繳後，再以其同意移轉函為原因證明書
    ，辦理抵繳繼承，再連件辦理移轉產權給國有財產局及台北市政府相關機關等語
    ；又證稱：依88.9.7收件字號文山第22859號之內容，其所辦理的繼承土地地號
    及權利範圍與88.9.7收件字號第22860號及第22861號所辦理移轉給國有財產局及
    台北市政府之土地地號及權利範圍相等，此即說明88.9.7收件字號第22859號所
    辦理的繼承單純為執行抵繳遺產稅的繼承，其兩人並未得到任何好處，因此國稅
    局始於八十八年十月八日發給遺產稅繳清證明書，也才有八十八年十一月八日收
    件字號文山字第28375號繼承案件，因依遺產及贈與稅法第四十二條地政機關．
    ．．辦理遺產或贈與財產之產權移轉登記時，應通知當事人檢附稽徵機關核發之
    稅款繳清證明書，．．．；其不能繳附者，不得逕為移轉登記。所以遺產稅是在
    八十八年十月八日繳清，在此之日之前，除了辦理遺產稅實物抵繳繼承，國稅局
    可以核發同意移轉證明書外，其餘之遺產是無法作任何的變動等語，準此以觀，
    本件因被繼承人陳木火遺留遺產動產與不動產多達九十餘筆，清理時已耗費很多
    時日，為避免逾越法定之六個月期限，及兼顧及全體繼承人之利益，遂先以繼承
    人乙○○及陳林柳葉名義為申報遺產稅，被告所為並未損害其他繼承人之利益，
    僅係便宜行事而已，其程序完全符合稅法規定。
九、另有關分割協議書上繼承人簽名乙事，亦經證人王吳謙於九十年十二月十日鈞院
    庭訊時證稱：「這四個人的簽名是我的筆跡，印章是他們蓋的」等語；復由證人
    陳述狀中所述：因為本件繼承登記，標的金額高達五億之多元（內含一億六仟多
    萬元之遺產稅），在辦理過程中又未能親眼見到全部繼承人，因此陳述人在承接
    本案時，均處處小心，所以才能及時發現原告甲○○的戶籍謄本上未記載養父母
    ，而要求被告乙○○向戶政機關申請更正，以便使原告甲○○能順利繼承；再之
    ，在繼承登記完成後，陳述人還特地向被告乙○○詢問關於所有繼承人向相關銀
    行提領被繼承人陳木火帳戶內之存款過程是否依規定領取，據乙○○告知，均依
    規定領取等語，參之，華信商業銀行新店分行於八十九年十一月三十日以（八九
    ）店作字第○○○五八號函覆鈞院之資料，適足見原告對於被告為陳木火之子，
    故得繼承陳木火之財產，自始至末原告從未有所懷疑或反對之意思表示，否則原
    告豈會甘於簽立「遺產分割協議書」，復前往「華信商業銀行新店分行」按其分
    配金額全數提領，且領取時提出遺產分割協議書、印鑑證明無誤。準此以觀，原
    告顯然對遺產分割協議書中之繼承人及遺產分割結果，知其為真實並予信服，且
    系爭遺產分割協議書上之印鑑為真正，係由其用印同意無誤，否則，其何以會持
    該份分割協議書向華信商業銀行新店分行提領其繼承之款項。申言之，原告對被
    告確係陳木火之子而故為繼承系爭土地乙事，從未有相反之主張。從而由上開事
    實，足證本件原告所用印之遺產分割協議書，確係出於其本意無誤。因之，陳木
    火之全體繼承人依據「遺產分割協議書」辦理繼承登記，自完全符合法定程序。
、證據：聲請訊問證人王吳謙，並提出被告戶口名簿、陳木火除戶謄本、遺產分割
    協議書、聯合報新聞、結婚證書、戶籍謄本、最高法院七十五年台上字第二○七
    一號、八十六年度台上字第一九○八號判例、八十五年度台上字第二三八五號裁
    判、最高法院八十八年度台上字第二三一八號裁判除戶戶籍謄本、陳木火之代筆
    遺囑等件（均影本）為證。
    理      由
一、原告主張其養父陳木火於八十七年七月九日死亡，遺有附表所示之土地等遺產，
    依法應由原告、陳林柳葉、林陳秀琴共同繼承。被告係為林陳秀琴之子、陳木火
    之孫，本無繼承權，竟僭以陳木火之子身分，於八十八年十一月八日以分割繼承
    為由辦理繼承登記，並於同年月二十二日將附表所示土地悉予移轉登記為被告所
    有。被告既非陳木火之子，依法不得繼承陳木火之遺產爰依民法第七百六十七條
    規定，請求系爭以分割繼承為由所為所有權移轉登記予以塗銷。被告則以其係陳
    木火與陳林柳葉之子，有戶口名簿可憑；且被告為被繼承人陳木火之子，此事實
    直至陳木火死亡前均未曾否認。又對於被繼承人林木火所遺之所有財產（包括系
    爭土地），同為繼承人之原告、被告及其他合法繼承人係經由協議分割，當時並
    簽立書面「遺產分割協議書」，倘被告真無繼承權，協議分割當時原告豈會對被
    告無繼承權卻得以繼承系爭土地，全然接受毫無反對之意思表示，並於簽立「遺
    產分割協議書」配合辦理分割繼承之相關事宜，原告並已依上開協議書內容，前
    往「華信商業銀行新店分行」領取被繼承人即陳木火於華信商業銀行新店分行帳
    號00-000-0000000-0內之存款。至證人陳添財及林秀美所證並不
    實在。而訃文係屬私文書，並無形式證據力。再原告依法亦不得提起否認子女之
    訴，其指稱被告非陳木火之子云云，洵屬無據。再本件被告縱令非陳木火之子，
    乙○○繼承陳木火之全部不動產之法律上理由，係因甲○○及其他繼承人所蓋印
    鑑同意之遺產分割協議書效力所致，因此，如上開遺產分割協議書之協議人未受
    有詐欺或脅迫而於發見一年內撤銷意思表示，亦未能舉證上開印鑑係遭他人盜蓋
    而無效，因無論其印鑑證明、戶籍謄本皆由其自身申請，沒有理由將印鑑交付他
    人保管而遭人盜蓋，則本件繼承分割之方式，即係依全體繼承人同意所立之遺產
    分配協議書而辦理之並發生效力等語置辯。
二、查：原告之養父陳木火於八十七年七月九日死亡，遺有如附表所示之土地之遺產
    及金額合計壹仟壹佰拾玖萬肆仟伍佰伍拾肆之銀行及農會存款、定期存單等，
    嗣上開如附表所示之土地以分割繼承為由登記為被告之名義，而戶籍上被告之父
    則登記為陳木火、被告之母登記為陳林柳葉之事實，為兩造所不爭執，復有原告
    所提出之戶籍謄本、土地登記申請書、土地登記謄本，及被告所提出之戶口名簿
    、陳木火除戶謄本等件為證，自堪信為真實。
三、本件原告請求被告塗銷登記係依民法第七百六十七條所有物之除去妨害請求權，
    按所有物之除去妨害權謂所有人對於妨害其所有權者，得對妨害人請求除去之權
    利，所謂妨害即以占有以外之方法不法侵害所有權，致所有人不能圓滿行使其所
    有權之行為或事實，此項請求權之相對人係就已生妨害之事實，有將之除去之支
    配力者，至於是否由其人之行為所致者，以及有無故意過失，均非所問；但所有
    人如對其妨害有容忍義務，則無此請求權。是主張除去請求權，其要件為一、為
    所有權人，二、他人不法之侵害致所有權人不能圓滿行使其所有權。本件原告主
    張被告並非被繼承人陳木火之子，而係陳秀琴與林錦銘之子，依法無繼承權一節
    ，為被告所否認。茲就原告請求是否與上開要件相符分敘如下：
（一）查：被告主張其與原告、林陳秀琴、陳林柳葉等陳木火之繼承人於八十八年十
      一月四日立有遺產分割協議書，約定就陳木火之遺產協議如下：就不動產部分
      即如附表所示之不動產由繼承人乙○○繼承，動產部分就華信商業銀行參佰零
      參萬壹仟玖佰參拾陸元部分，其中貳佰萬元由原告甲○○繼承，餘款由被告乙
      ○○繼承。景美區農會活存貳拾參萬肆仟貳佰零參元及壹拾貳萬捌仟肆佰壹拾
      伍元存款由林陳秀琴繼承，土地銀行定存單捌佰萬元則由陳林柳葉繼承，並經
      兩造及陳林柳葉、林陳秀琴等人蓋章，有被告所提出之遺產分割協議書可憑，
      原告就上開協議書上印章之真正不爭執，惟否認該遺產分割協議書之真正，辯
      稱：其上簽名非其親簽，該印章係遭被告盜用等語。經查：本院函查華信商業
      銀行新店分行關於該存戶陳木火之繼承人領取存款事宜，經該行以八十九年十
      一月三十日（八九）店作字第○○○五八號函答覆：「．．．本案存款人陳木
      火帳號．．．帳戶內之存款係於繼承原因發生並經其繼承人完納遺產稅後，由
      甲○○（Ｚ000000000）會同乙○○（Ｚ000000000）共同辦理領取手續如附件（
      二）」，而該附件（二）計有戶籍謄本、死亡證明書、乙○○、甲○○印鑑證
      明、身分證影本、遺產稅繳清證明書、應納稅額繳款書、遺產分割協議書、取
      款憑條（提領參佰貳拾萬零參佰玖拾壹元）、本行支票申請登錄單（轉帳入甲
      ○○帳戶、面額貳佰萬元）、存款憑條（存入乙○○帳戶，面額壹佰零參萬壹
      仟玖佰參拾陸元）本行支票、本行支票申請登錄單（面額壹拾陸萬捌仟肆佰伍
      拾伍元，抬頭為乙○○、陳林柳葉、甲○○、林陳秀琴）、支票（面額壹拾陸
      萬捌仟肆佰伍拾伍元，抬頭為乙○○、陳林柳葉、甲○○、林陳秀琴）、存款
      憑條（面額壹拾陸萬捌仟肆佰伍拾伍元），其中就提領參佰貳拾萬零參佰玖拾
      壹元之取款憑條付款指示欄並註明：「分三筆，１入戶00-0-0000000-0，
      $0000000，乙○○。２本支$0000000抬頭甲○○。３本支$168455，抬頭乙○
      ○、陳林柳葉、甲○○、林．．．」而該抬頭為甲○○，面額貳佰萬元之本行
      支票申請登錄單背面並註明於八十八年十一月八日付訖，票據簽收人欄並由甲
      ○○簽名。由上開華信商業銀行所函覆之文件觀之，該款項領取係由甲○○及
      乙○○所共同領取，於提出華信商業銀行所出具之資料亦有如同被告所提出之
      前開遺產分割協議書，且就被繼承人陳木火之帳戶內存款，除多出之款項壹拾
      陸萬捌仟肆佰伍拾伍元部分另開立繼承人四人之支票外，其餘自該帳戶領出之
      存款，其所另行開立支票或存入帳戶之數額及分得之人均與該協議書中就動產
      部分華信商業銀行存款部分所協議分割之額數及歸屬相符（即甲○○分得貳佰
      萬元，乙○○分得壹佰零參萬壹仟玖佰參拾陸元），而就該額數之存款經提領
      出來開立為華信商業銀行本行支票，亦經甲○○簽收，是依上開情形觀之，原
      告甲○○就分割協議書所載內容受分割遺產部分之款項，均係由原告甲○○親
      自辦理，且就辦理之應知悉該遺產分割協議書，且亦已依該協議內容實行，顯
      見原告於交付印鑑章予被告時，對於交付印章係為辦理繼承分割遺產及登記一
      事，應有相當之了解，原告稱其印鑑章遭盜用尚非可採，足認被告所稱遺產分
      割協議書係經各繼承人確認無誤而簽立後始辦理繼承登記為可採。
（二）被告是否非繼承人：查，本件被告戶謄登記之父親為陳木火、母親為陳林柳葉
      ，有兩造所各自提出之戶籍謄本及戶口名簿為佐，已如上述。證人陳添財證稱
      ：陳木火是我哥哥，其中的乙○○論輩分叫我叔公，乙○○的兩個兒子陳冠廷
      、陳建宇是陳木火的曾孫，乙○○的母親是ＨＩＳＡ，姓林。因為他常常到我
      家，他叫我叔公，陳木火的戶籍是設在我家福興路一二○號，乙○○沒有在我
      的戶口。我沒有聽說過乙○○登記成陳木火的兒子。陳木火並沒有跟我住在一
      起等語，證人林秀美結證稱：陳木火是我哥哥，乙○○叫我姑婆，他母親是陳
      秀琴，他父親是訃文中周立佳與乙○○是夫妻關係，冠廷、冠宇是他們的兒子
      ，周立佳是陳木火的孫媳婦，冠廷、冠宇是曾孫。訃文並沒有印錯。沒有看見
      乙○○出生，那是不可能。乙○○是跟他的父親林錦銘住，林錦銘跟陳木火住
      在隔壁。林錦銘住景美，陳木火有時住景美，有時住福興路一二○號等語，然
      證人陳添財於庭訊時就被告之父母親為何人並無法明確指認出來，另證人林秀
      美居住於台北市○○○路○段十四號，有卷載住址可查，其並未與陳木火、陳
      林柳葉或乙○○同住，自難逕僅憑其陳述逕認其所言為真正。至原告聲請就被
      告與案外人林錦銘作親子鑑血緣之ＤＮＡ鑑定，雖為被告所拒，惟亦不得據此
      即率予認定被告即非陳木火之子。況本件原告已與被告及其他繼承人簽立遺產
      分割協議書一節，已如前述，而該原告所提之訃文所載，就被繼承人之葬禮部
      分將於八十七年八月十七日公祭後安葬，原告主張其上所載原告之身分為被繼
      承人之孫，而非合法繼承人等語，則原告至遲於八十七年八月十七日即已得知
      被告非繼承人，而該遺產分割協議書則係於八十八年十一月四日所簽立，被告
      若非為合法繼承人，原告豈肯與被告簽立該協議書？是足認原告於簽立協議書
      時亦係基於被告為合法繼承人身份與之簽立該遺產分割協議書。
（三）本院另訊問證人即辦理系爭繼承登記及遺產稅抵繳部分之代書王吳謙證稱：陳
      木火在八十七年死亡後，向國稅局申報遺產稅，之後向地政機關申報繼承登記
      ，因陳木火的遺產動產及不動產合計九十餘筆，清理費時，且原告當時戶籍謄
      本並無養父母之記載，須向戶政機關申請更正，勢必拖延時間，為節省時間及
      以免超過土地法第七十三條規定，所以以乙○○及陳林柳葉兩人出面申報遺產
      稅，再以國稅局核發遺產稅證明申請實務抵繳，等國稅局同意抵繳後，再以其
      同意移轉函為原因證明書辦理抵繳繼承，再連件辦理移轉產權給國產局及臺北
      市政府相關機關。繼承登記部份等遺產稅繳清證明核發後才能辦理，八十八年
      十一月八日才真正辦成，當時以四個人即原告、被告、陳林柳葉、林陳秀琴辦
      理。辦理實物抵繳遺產稅部分已經全部抵繳給國稅局。遺產分割協議書的簽名
      是我的筆跡，印章是他們自己蓋的。申報部分不是我辦理，抵繳及繼承登記部
      分是我辦的。辦理實物抵繳在戶籍謄本上看不出來有繼承權，但是陳林柳葉有
      提到原告、林陳秀琴為繼承人。我不知道實物抵繳是否經過原告同意。申報遺
      產稅可由繼承人其中一人辦理申報遺產稅實物抵繳繼承系統表只做兩個繼承人
      是為了配合申請人的人數等語，並提出之陳述狀及遺產稅繳清證明書影本、原
      告甲○○戶籍謄本影本、國稅局同意抵繳函影本、土地登記申請書影本、遺產
      分割協議書影本、印鑑證明影本、退還溢繳稅款申請書影本等件為證，依證人
      王吳謙所提出之原告戶籍謄本載有「民國88年11月15日補填養父姓名陳木火。
      民國88年11月15日補填養母姓名陳林柳葉」，本件被告於八十八年九月七日提
      出土地登記申請，將繼承之遺產部分土地提出實物抵繳之申請，於八十八年十
      月八日即辦妥遺產稅繳清證明書，而依土地法第七十三條確有關於土地權利變
      更之繼承登記應於六個月內聲請，逾期罰款之規定，原告之戶籍登記係於八十
      八年十一月十五日更正，則證人王吳謙所證辦理遺產稅實物抵繳部分係因原告
      戶籍登記問題，故先以被告及陳林柳葉名義申報等情為實在。另被告於申請土
      地權利變更登記，既有被告所提出之遺產分割協議書，經證人王吳謙向地政機
      關辦理移轉登記，其所為之移轉登記自屬合法有據，尚難認為有何不法侵害可
      言。
四、綜上所述，本件如附表所示之土地既係經原告與被告及其他繼承人簽立分割協議
    ，而憑以辦理繼承登記，則該以分割繼承為原因之所有權移轉登記，既無不法侵
    害，則原告依民法第七百六十七條規定請求除去侵害，即與該請求權之要件不符
    ，所請為無理由，應予駁回。
五、因本案事證已臻明確，兩造其餘主張陳述及所提之證據，均毋庸再予審酌，附此
    敘明。
結論：原告之訴為無理由，依民事訴訟法第七十八條，判決如主文。
中　　　華　　　民　　　國　　九十一　　年　　　三　　　月　　 十五 　　日
                                  民事第四庭法      官　蔡政哲
右正本係照原本作成
如對本判決上訴，須於判決送達後廿日內向本院提出上訴狀
中　　　華　　　民　　　國　　九十一　　年　　　三　　　月　　 十八 　　日
　　　　　　　　　　　　　　　　　　　　　　法院書記官　官碧玲
